臺灣花蓮地方法院刑事判決　　　　　　　 96年度訴字第210號
公　訴　人　臺灣花蓮地方法院檢察署檢察官
被　　　告　丙○○
選任辯護人　吳明益律師
　　　　　　林政雄律師
上列被告因貪污案件，經檢察官提起公訴（96年度偵字第2078號）
，本院判決如下：
    主  文
丙○○公務員，對於職務上之行為，收受賄賂，處有期徒刑玖年
，褫奪公權參年。所得財物新台幣拾萬元應予追繳沒收，如全部
或一部無法追繳時，以其財產抵償之。
    事  實
一、丙○○原係台灣花蓮監獄第二教區教誨師，負責監獄受刑人
    教誨及教化分數之評分，並就合於假釋條件之受刑人，有提
    報假釋之權限，為依據法令從事公務之人員，因認其教化區
    之受刑人焦治國將於民國95年12月晉級，於 96年1月間應已
    符合假釋之條件，且急欲假釋出獄，竟基於對職務上之行為
    收受賄賂之犯意，於95年10月下旬某日，在台灣花蓮監獄其
    辦公室內，以其提報假釋之權限，向焦治國要求新台幣（下
    同）10萬之賄賂，並指示焦治國匯款至其女張雅瑄在台灣郵
    政股份有限公司瑞穗郵局（下稱瑞穗郵局）所開立之帳戶內
    ，焦治國為能順利假釋，隨即於同月26日接見渠妻乙○○時
    ，告知此事，請乙○○與丙○○電話聯絡後，匯款至丙○○
    指定之上開帳戶內。嗣因臺灣花蓮監獄發覺前揭接見之談話
    內容有異，乃進行調查，丙○○得知獄方已發現有異，仍以
    電話與乙○○聯絡，告知匯款即會提報焦治國假釋，並要求
    乙○○改匯款至其另一女張雅涵在瑞穗郵局所開立之帳戶內
    ，乙○○為圖其夫能順利提報假釋，即依丙○○之指示於翌
    （27）日匯款10萬元至前述張雅涵帳戶內。
二、案經台灣花蓮監獄、法務部調查局東部地區機動工作組移送
    台灣花蓮地方法院檢察署檢察官偵查起訴。
    理  由
一、證據能力部分：
    (一)按刑事訴訟法第159條第1項規定：被告以外之人於審判外
      之言詞或書面陳述，除法律有規定者外，不得作為證據。
      又被告以外之人於檢察事務官、司法警察官或司法警察調
      查中所為之陳述，與審判中不符時，其先前之陳述具有較
      可信之特別情況，且為證明犯罪事實存否所必要者，得為
      證據，同法第159條之2亦定有明文。經查：辯護人主張證
      人乙○○於調查站所言無證據能力。依前揭規定，證人乙
      ○○於調查站所言，依法原則上無證據能力，僅例外當乙
      ○○於調查站所言與審判中不符，且該陳述具有可信性及
      必要性時，始賦予其證據能力。而證人乙○○於本院證述
      內容與調查站所言相符，依上開規定，其於調查站所言，
      自無證據能力。
    (二)次按被告以外之人於偵查中向檢察官所為之陳述，除顯不
      可信之情況外，得為證據。被告以外之人於審判外之陳述
      ，雖不符刑事訴訟法第159條之1至159條之4之規定，而經
      當事人於審判程序同意作為證據，法院審酌該言詞陳述或
      書面陳述作成時之情況，認為適當者，亦得為證據。當事
      人、代理人或辯護人於法院調查證據時，知有第159條第1
      項不得為證據之情形，而未於言詞辯論終結前聲明異議者
      ，視為有前項之同意。同法第159條之1第2項、第159條之
       5分別定有明文。被告及辯護人除對於證人乙○○於調查
      站所言之證據能力有爭執外，對於其餘證人於警詢或偵查
      中所言的證據能力均不爭執或同意作為證據，本院審酌此
      部分證人於偵查中所言無顯不可信之情況，渠等警詢筆錄
      作成時之情形，亦屬適當，依上開規定，均有證據能力。
二、訊據被告丙○○矢口否認有上開收受賄賂之犯行，辯稱：其
    係向焦治國借款而非索賄，並為避免瓜田李下之嫌，而改變
    匯款帳號，況其就符合假釋條件者皆須提報，並無任何裁量
    權，自不符合收受賄賂之對價關係云云。經查：
    (一)被告於95年10月間係任台灣花蓮監獄第二教區教誨師，負
      責監獄受刑人教誨及教化分數之評分，就合於假釋條件之
      受刑人，應先由教誨師先予提報符合資格者，再由管教小
      組成員討論，管教小組通過後送台灣花蓮監獄假釋審查委
      員會審查，若假釋審查委員會審查通過，再提報法務部矯
      正司複審等情，業據被告於調查站供述甚明，核與證人即
      台灣花蓮監獄戒護科長徐旭明於調查站、證人即該監獄教
      化科長陳長木於偵查中所證述之內容相符。是被告係依據
      法令從事公務之人，就受刑人假釋提報部分，確為其職務
      上之行為。
    (二)被告雖以前詞置辯。而證人焦治國於調查站時，亦證稱：
      因被告私底下告知其親戚因病需要錢，伊為獲得較高教化
      分數而借予被告10萬元，因怕妻子不借錢給被告，故於會
      見時告知妻子係假釋原因而匯款，伊應該是被關太久，頭
      腦不清楚，才亂講云云（見偵(一)卷第50頁背面）。然證人
      焦治國於偵查中已否認此10萬元匯款係借款予被告。是證
      人焦治國前後說辭不同，何者為真，應予深究。而被告於
      台灣花蓮監獄發覺焦治國與乙○○上開接見時之談話內容
      有異，並言及被告之女張雅瑄之郵局帳號時，係先於95年
      11月 6日出具說明書，說明其對此事一無所知，乃其妻將
      其女張雅瑄之郵局帳號告知一名自稱要還款給被告之陳先
      生云云，並提供張雅瑄郵局存摺影本供台灣花蓮監獄查核
      ，此有說明書及該郵局存摺影本各 1張附卷可憑。足徵被
      告就其向焦治國要求此10萬元乙事，已知行為可議，而欲
      予掩飾。況被告於96年3月 12日在調查站係供稱：因其向
      焦治國提到其經濟困難，所以他主動向其提出可以給其金
      錢，略盡棉薄之力，但沒有提到金額，其乃告知女兒張雅
      瑄之瑞穗郵局帳戶給他，這10萬元純粹是焦治國要接濟其
      之用等語（見偵(一)卷第26至28頁），均未言及此10萬元係
      向焦治國所借。甚至被告於同日在檢察官訊問時，亦僅稱
      ：其向焦治國提到其目前經濟狀況已無法負擔時，焦治國
      告知渠能力許可，可幫其渡過難關等語，亦未說明此10萬
      元係借款。果此10萬元確係被告向焦治國所借，其在調查
      站及檢察官訊問時，大可據實告知，為何隻字未提及「借
      款」等相關字眼，反用「接濟」或「幫忙」等字？在在證
      明此10萬元實非借款。
    (三)又焦治國為被告教誨區之受刑人，被告於上開時、地，以
      焦治國將於95年12月間晉級，應於96年 1月間符合假釋條
      件，就其提報假釋之職務上行為，向焦治國索求10萬元之
      賄賂，焦治國乃於接見時告知妻子乙○○此事，並委請乙
      ○○與被告電話聯繫後匯款10萬元至被告所指定其女張雅
      瑄帳戶內，被告復於電話中告知匯款後會提報焦治國假釋
      ，且要求乙○○改匯款至其女張雅涵帳戶內之事實，業據
      證人焦治國於偵查【見95年度他字第1237號卷（下稱偵(一)
      卷）第55、56頁】、證人乙○○於偵查及本院審理中（見
      偵(一)卷第37、38頁及本院卷96年8月8日審判筆錄）結證屬
      實，且互核一致，並有與所述內容一致之接見錄音光碟 1
      片及接見譯文乙份附卷可參。
    (四)再觀之焦治國於95年10月26日與妻子乙○○接見時之談話
      內容：
      A（指焦治國）：喂，快點，很要緊的。趕快抄啦！000-0
        00-0000十個號碼，下面000-00000個1，七個號碼，對
        不對妳唸給我聽。
      B（指乙○○）：5111啦，0000000。
      A：上面！
      B：000-000-0000。
      A：下面是0000000，七個號碼，總共十七個對不對？名字
         姓張，弓長張，快點寫，不要給人家知道，弓長張，
         雅文雅的雅，張雅瑄，對了知道了，都對囉，不要錯
         了！帳號跟那個名字。
      B：嗯。
      A：報假釋的老師，知道嗎？你今天下午就給他匯，他給
         我..
      B：12月？
      A：1月... 這個進去他就給我... 妳聽我講。
      B：嗯。
      A：10萬。
      B：好啦。
      ：
      ：
      ：
      B：12是不是？12月，還是1啦？
      A：妳問他嘛，應該是12月，他講12月。
      B：好啦。
      A：12月升嘛，12月升嘛，最快是1月報，12月提名，1月
         報，最快嘛....。
      由上開內容可知，焦治國尚要求乙○○於電話中向被告確
      認其假釋之日期，是其請乙○○匯至被告指定帳戶內之10
      萬元，自與焦治國之假釋有關。而乙○○於該日接見後，
      隨即於同日打電話聯繫被告，被告雖有行動電話，但不以
      行動電話回電，反特地於下班回家路上，以公共電話與乙
      ○○聯繫，乙○○於電話中確實提及關於焦治國假釋請其
      多幫忙等情，業據被告於調查站供述翔實，在在可證焦治
      國於偵查中所證述係因欲被告提報伊假釋，而於接見時請
      妻子乙○○匯款等情，應為事實，其於調查站所言此10萬
      元係借款乙節，並不可採。再者，被告於調查站訊問及本
      院聲請羈押庭均供稱：焦治國在 95年12月晉級，96年1月
      即符合提報假釋條件等語（見偵(一)卷第26頁背面、本院96
      年度聲羈字第40號卷第 6頁），核與上開焦治國與乙○○
      接見時所述被告告知其將於 12月晉級及翌年1月報假釋之
      日期相符，若被告亦未以此向焦治國索賄，何以焦治國所
      稱升級、提報時點皆與被告於調查局與羈押法院中所述相
      符？凡此總總，均足以證明被告所辯，係卸責之詞，委無
      可採。
    (五)至被告辯稱其就符合假釋條件者皆須提報，並無任何裁量
      權，故不具備對價關係云云。惟按貪污治罪條例第5條第1
      項第 3款規定對於職務上之行為收受賄賂罪，所稱之「職
      務上之行為」，係指公務員於其職務範圍內所應為或得為
      之行為（最高法院58年臺上字第884號判例可資參照），
      故職務上之行為本不以公務員就該職務內容具有裁量權為
      限。是被告此部分辯解，亦不足採。
    (六)此外，復有花蓮監獄接見紀錄、明細表及臺灣郵政股份有
      限公司花蓮郵局查詢帳戶最近交易資料、郵局國內匯款執
      據各1份在卷足稽。本件事證明確，被告犯行洵堪認定，
      應依法論科。
三、按貪污治罪條例第5條第1項第 3款之對於職務上之行為收受
    賄賂罪，祗須所收受之金錢或財物與其職務有相當對價關係
    ，即已成立，且包括假借餽贈等各種名義之變相給付在內。
    又是否具有相當對價關係，應就職務行為之內容、交付者與
    收受者之關係、賄賂之種類、價額、贈與之時間等客觀情形
    加以審酌，不可僅以交付之財物名義為贈與或政治獻金，即
    謂與職務無關而無對價關係（最高法院84年台上字第1號判
    例可資參照）。本件審酌被告與焦治國分別係監獄教誨師、
    受刑人之身分，被告不但可評比受刑人之教化成績，更具有
    提報假釋之權限，而於焦治國將屆行刑累進處遇成績晉級、
    符合提報假釋條件之際，被告竟藉此機會向渠要求10萬元之
    金額等情，顯見兩者間確具有對價關係無疑。核被告所為，
    係犯貪污治罪條例第5條第1項第 3款之對職務上行為收受賄
    賂罪（起訴書誤載為該條例第5條第 2項第3款）。至蒞庭檢
    察官以焦治國於95年12月或96年 1月間並不符合提報假釋之
    資格，被告係利用焦治國對假釋條件認知有誤，而利用職務
    上機會詐取財物，所犯應係該條例第5條第1項第 2款之利用
    職務上機會詐取財物罪嫌云云。然依卷附台灣花蓮監獄 96
    年5月29日花監教字第0960002191號函及 96年6月8日花監教
    字第0960002405號函，僅可得知焦治國於95年10月尚未符合
    提報假釋要件，至於何時可得符合假釋條件，則須視平時在
    監表現而定。是上開函文並未明確告知焦治國於95年12月或
    96年 1月間尚不符合提報假釋之條件，而焦治國雖因本案發
    生，導致其於 96年3月12日檢察官訊問時尚未經提報假釋，
    然亦無從逕予推斷焦治國若未發生本案，依其平日表現，於
    95年12月或 96年1月尚不符合提報假釋之條件。又被告於調
    查站及本院聲羈庭均一再言明依焦治國平日之表現應於 95
    年12月晉級， 96年1月可提報假釋，僅於本院爭執焦治國於
    95年10月案發當時不符合提報假釋之條件而已。以被告於案
    發當時為台灣花蓮監獄之教誨師，就符合假釋條件之受刑人
    應予提報乃為其權責之所在，焦治國又為其教化區之受刑人
    ，自就焦治國何時晉級、何時可符合假釋條件知之甚明，是
    其所述上開焦治國可符合假釋之日期，應係其就焦治國平日
    表現所為之預估日期，實無證據證明此日期為被告虛捏以詐
    騙焦治國，是蒞庭檢察官更正後之起訴法條，容有未洽，應
    予變更。又其要求賄賂之低度行為應為收受賄賂之高度行為
    所吸收，不另論罪。爰審酌被告身為監獄教誨師，非但不思
    教化受刑人，反藉機利用權限向受刑人索賄、所受賄賂之金
    額高達10萬元，且其於收受賄賂前明知已遭調查，卻仍要求
    受刑人家屬匯款至其他帳戶並意圖串供，以求逃避司法查緝
    ，犯後又毫無悔意，屢次飾辭開脫，以及犯罪動機乃係為負
    擔母親之醫療費用等一切情狀，量處如主文所示之刑，並宣
    告褫奪公權3年。至於被告所收受10萬元之賄賂，應依貪污
    治罪條例第10條之規定，應予追繳並沒收，若全部或一部無
    法追繳時，則以其財產抵償之。
據上論斷，應依刑事訴訟法第299條第1項前段、第 300條，貪污
治罪條例第2條、第5條第1項第3款、第10條第1項、第2項、第17
條，刑法第11條、第10條第2項第1款、第37條第2項，判決如主
文。
本案經檢察官甲○○到庭執行職務。
中　　華　　民　　國　　96　　年　　8 　　月　　21　　日
　　　　　　　　　　　　臺灣花蓮地方法院刑事第一庭
　　　　　　　　　　　　　　　　審判長法官  張健河
                                　　法  官  吳韻馨
                                　　法  官  李世華
上列正本證明與原本無異。
如對本判決不服，應於送達後10日內，向本院提出上訴狀。
（上訴狀應記載具體上訴理由並應抄附繕本）
                                    書記官
中　　華　　民　　國　　96　　年　　8 　　月　　27　　日
附錄本判決論罪之法律條文：
貪污治罪條例第5條第1項第3款：
有下列行為之一者，處七年以上有期徒刑，得併科新台幣六千萬元以下罰
金：
三  對於職務上之行為，要求、期約或收受賄賂或其他不正利益者。
